臺灣臺中地方法院民事判決　　　　　　　100年度訴字第129號
原　　　告　王炫貴
訴訟代理人　許盟志律師
複代理人　　盧昆弘
複代理人　　林俊賢
被　　　告　胡竹志
上列當事人間請求確認合夥關係存在等事件，本院於民國100年
3月31日言詞辯論終結，判決如下：
    主  文
原告之訴駁回。
訴訟費用由原告負擔。
    事實及理由
一、原告起訴主張：
  (一)原告於民國97年3月1日以新臺幣(下同)60萬元之代價，向訴
    外人劉俊宏頂下位於新北市○○區○○路45-1號之「粥公廣
    東粥」經營，具有從事經營餐飲之經驗。同年12月間，被告
    即提議二人合夥開設派克雞排加盟店，因原告具有上開經營
    餐飲之經驗，兩造乃口頭約定由原告以勞務出資，被告以現
    金出資，共同合夥經營雞排店。雖雙方未就原告之勞務出資
    估定價額，惟約定分配盈餘之成數為一人一半。
  (二)雙方達成合夥協議後，原告即負責尋找店面、招募、訓練人
    員，並於98年2月25日在臺中市○○路○段166-32號正式營
    業。期間經原告努力拓展客源，分別與中科園區之15家廠商
    簽定服務合約。正當兩造經營之雞排店營運漸上軌道時，被
    告竟翻臉，將原告趕出雞排店，且對外宣稱與原告無合夥關
    係。原告自有提起確認本件合夥關係存在之必要。
  (三)按「金錢以外之出資，應估定價額為其出資額。未經估定者
    ，以他合夥人之平均出資額視為其出資額」、「分配損益之
    成數，未經約定者，按照各合夥人出資額之比例定之。」民
    法第667條第3項、第677條第1項分別定有明文。本件兩造既
    口頭約定分配盈餘之成數為一人一半，被告自應將雞排店盈
    餘之二分之一，分配予原告。茲原告暫以每個月6萬元之盈
    餘計算之，則被告自應按月給付原告3萬元。
  (四)原告雖曾簽立向被告母親借款50萬元之借據一紙，惟係因被
    告母親擔心若將來合夥事業經營不善，被告勢必獨自承擔10
    0萬元之負債，因原告本有勞務出資，故要求原告簽立借據
    以為萬一經營不善共同承擔成敗之依據。事後，被告雖已將
    借據返還原告，惟係因擔心原告將名下所申請，而提供予合
    夥事業使用之電話停話，遂向原告提出過戶電話之要求，原
    告才以被告應返還上開借據作為同意過戶電話之交換條件。
    故原告取回借據之事實，並不能證明兩造已有終止合夥契約
    之意思表示。
  (五)被告原本就已向銀行貸款100萬元準備開漫畫店，因經常到
    原告所經營之廣東粥店幫忙，見旁邊之雞排店生意很好，才
    有與原告合夥開設雞排店之念頭。雙方於97年12月間曾口頭
    約定：現金出資100萬元部分，全部由被告提供。98年2月25
    日正式開業，而50萬元借據是在98年4月才簽立，顯見兩造
    協議之初，並未約定原告亦要負擔金錢出資之一半。
  (六)又雞排店自98年2月25日正式營運，同年3、4月雖為虧損，
    但同年5月份已轉虧為盈，原告又怎可能要求拆夥。
  (七)並聲明：1.確認兩造合夥關係存在。2.被告應自民國98年6
    月起按月於每月5日給付原告3萬元。3.訴訟費用由原告負擔
    。
二、被告則以：
  (一)兩造確實曾合夥經營雞排店，惟約定資本總額為100萬元，
    雙方各負擔二分之一，並由被告先向銀行借貸支應，再由原
    告簽立一張50萬元之借據交付被告作為出資證明。而上開銀
    行借貸之本息亦由雞排店之盈餘支付，並未約定原告以勞務
    作為出資。雞排店於98年2月25日正式營運後，兩造約定每
    月各支領2萬5千元之薪資。期間為拓展客源，均共同至台中
    科學園區與廠商簽定合約，且因原告不願負擔任何責任，所
    以簽約時，原告均一律代簽被告之姓名。
  (二)雞排店經營至98年5月仍呈虧損狀態，被告提議各增資10萬
    元以利週轉，詎原告見雞排店營運不佳，決定退出，被告念
    及雙方交情，遂決定不向原告清算應負擔之虧損，且因信任
    原告，在未要求簽收之情況下，逕將原告先前簽署之50萬元
    借據返還予原告，原告並同意將其名義所申請之電話過戶予
    被告，作為雞排店繼續營運使用。之後，原告即與當時之另
    名員工馬浩於臺中市○○路另合夥開設派克雞排加盟店，兩
    造即未再有往來。茲兩造之合夥關係業於98年6月間即終止
    ，且原告退夥時，雞排店之營運仍為虧損狀態，原告自不得
    請求分配盈餘。
  (三)聲明：1.原告之訴駁回。2.訴訟費用由原告負擔。
三、兩造依民事訴訟法第270條之1第1項第3款規定，整理並協議
    簡化爭點如下：
  (一)兩造不爭執之事實：
    1.兩造確實合夥經營雞排店，股權一人一半。
    2.原告曾經簽立借款50萬元之借據一紙予被告之母親。
    3.被告事後於98年6月間有將50萬元之借據返還給原告。
    4.98年6月之前雞排店總體業績是虧損。
  (二)本件之爭點：
    1.雙方是否約定原告以勞務出資代替現金出資50萬元。
    2.本件合夥事業之資本總額為100萬元或150萬元。
    3.系爭借據，是否為原告出資之憑證。
    4.兩造之合夥關係是否已經終止。
四、以下針對本件之爭點，敘述本院得心證之理由：
  (一)按確認之訴非原告有即受確認判決之法律上利益者，不得提
    起。所謂即受確認判決之法律上利益，係指法律關係之存否
    不明確，原告主觀上認其在法律上之地位有不安之狀態存在
    ，且此種不安之狀態，能以確認判決將之除去者而言，若縱
    經法院判決確認，亦不能除去其不安之狀態者，即難認有受
    確認判決之法律上利益，有最高法院52年台上字第1240號判
    例可參，本件原告主張兩造間有合夥關係存在，但為被告所
    否認，是原告提起本件訴訟自有確認利益，合先敘明。
  (二)原告雖主張兩造之合夥關係，係約定由原告以勞務出資代替
    金錢出資，惟始終無法舉證以實其說。且原告主張勞務出資
    部分是抵充50萬元之資本額，惟參以原告自承雞排店之現金
    資本100萬元部分，均係由被告負擔，加上勞務出資抵充50
    萬元，則系爭雞排店之資本總額似為150萬元，且原告僅占
    1/3即50萬元。惟此顯然與原告所主張兩造之出資比例各1/2
    相抵觸，原告之主張明顯無法自圓其說。另在合夥關係中，
    以勞務出資抵充金錢出資者，故時而有之，惟通常限於合夥
    事業需特別借重合夥人之特殊技能及經驗之情況。而本件兩
    造所合夥經營之事業為「加盟店」之型態，衡情，簽約加盟
    後，總店(或公司)必然會先給予適度之輔導，根本無需具備
    特別經驗。況且，原告先前係經營粥品店，並非雞排店，販
    賣之商品性質亦不相同，被告是否會因借重原告之經驗，即
    同意原告以勞務出資抵充50萬元之高額現金出資，自非無疑
    。再則，原告倘若係以勞務出資代替現金出資50萬元，為保
    障原告之權益，理應由被告開立出資證明予原告才是，為何
    反而係由原告出具50萬元之借據予被告(之母親)。此外，證
    人即與兩造均熟識之友人李嘉玲於本院審理中證稱：兩造是
    在我家談雞排店合夥的事，因為阿貴(指原告)身上沒錢，向
    竹志(指被告)的媽媽借50萬，兩人合夥開店，他們一個人出
    資50萬元....沒有約定勞務出資，兩人都要出錢等語，核與
    另一名證人李俊頤證稱：兩造是在李嘉玲住處談合夥，我也
    在場，當時有談到資本總額是100萬元，一人一半，原告沒
    有拿錢出來，被告說100萬他先出，由原告寫50萬元的借據
    之情節相符。足以證明，被告抗辯因合夥事業之資金100萬
    元均係由被告先行出資，且兩造約定各分擔1/2，才要求原
    告簽立50萬元之借據一情，與事實相符。至於證人馬浩於本
    院審理中固證稱：曾聽聞被告表示雞排店之資金都由他出，
    賺錢一人一半，虧損全由被告負擔，因為被告知道原告在台
    北有經驗，才找原告合作等語。惟查：證人馬浩與原告目前
    仍有合夥經營雞排店之事實，所為證言自有迴護原告之嫌。
    況且，證人馬浩自承兩造談論合夥事宜時，伊並不在現場等
    語，從而，此部分之事實，當以在場聽聞之證人即李嘉玲、
    李俊頤二人之證述較為可信。故原告主張其係以勞務出資抵
    充現金出資一情，自不足為採。
  (三)另查，原告簽立之50萬元借據，被告已於98年6月間返還予
    原告，此為兩造所不爭執。另系爭雞排店之電話，於98年6
    月間之使用人，亦由原告名義，變更為被告名義，此有被告
    所提出之中華電信股份有限公司繳費通知書在卷足參。茲系
    爭50萬元之借據，既係兩造合夥關係之重要憑據，衡情，若
    非原告已退夥，被告斷無輕易將之返還原告之理。且雞排店
    之電話，原先既係以原告之名義申請，而原告事後既配合被
    告共同前往辦理更名，顯見原告確實已退出合夥之經營。再
    參照證人李嘉玲證稱：拆夥時，被告有將借據還給原告。另
    證人李俊頤亦證稱：拆夥時，是虧損的，因為才開了三、四
    個月，原告覺得不對，想抽手，雙方因此鬧得不愉快，被告
    就說損失也不跟他計較等語。足以證明，兩造之合夥關係，
    在98年6月間原告向被告取回50萬元之借據，並將店內使用
    之電話過戶予被告名義後即已終止。從而，原告請求確認兩
    造之合夥關係存在，及請求被告給付自98年6月起算之利潤
    分配，自無理由。
  (六)又查，雞排店之營運，於98年6月前仍處於虧損之狀態，除
    有上開證人之證述外，復有原告提出之損益表一紙在卷可佐
    。此期間兩造之合夥關係雖然存在，惟合夥事業既為虧損狀
    態，亦無盈餘分配請求之問題。且本件原告亦未主張此期間
    之盈餘分配，從而，此部分之事實，核與本件之爭點無涉，
    併此敘明。
五、綜上所述，原告請求確認其與被告就系爭雞排店之合夥關係
    存在，並請求被告按月給付自98年6月起算之盈餘分配，為
    無理由，應予駁回。
六、本件事證已臻明確，兩造其餘陳述及主張，核與本件判決結
    果無影響，爰不一一贅述，附此敘明。
七、訴訟費用負擔之依據：民事訴訟法第78條。
中    華    民    國    100    年    4    月    11    日
                  民事第三庭    法  官  高英賓
正本係照原本作成。
如對本判決上訴，須於判決送達後20日內向本院提出上訴狀。如
委任律師提起上訴者，應一併繳納上訴審裁判費。
中    華    民    國    100    年    4    月    11    日
                                書記官  廖碩薇